臺灣高等法院民事判決　　　　　　　　 96年度上易字第370號
上　訴　人　甲○○
訴訟代理人　鄭世脩律師
被上　訴人　乙○○
訴訟代理人　丙○○
上列當事人間返還價金事件，上訴人對於中華民國96年3月30日
台灣台北地方法院95年度訴字第6347號第一審判決提起上訴，本
院於96年6月12日言詞辯論終結，判決如下：
    主      文
上訴駁回。
第二審訴訟費用由上訴人負擔。
    事實及理由
一、上訴人起訴主張：伊於民國（下同）95年4月間經由訴外人
    陳盈惠、陳茂彬向被上訴人之代理人王昱文接洽購買坐落台
    北市○○段○○段141地號、門牌號碼台北市信義區○○○路
    ○段363號2樓之1房屋（下稱系爭房屋），詎王昱文迭向陳盈
    惠、陳茂彬、陳麗玲、陳學良及先後前往看屋之伊，故意不
    為告知系爭房屋挑高之夾層，計入全部建物之總坪數內，致
    伊誤以為係建商使用執照請領完畢事後施工合乎一定安全比
    率而補行裝潢之夾層 ，故以總價新台幣（下同）880萬元購
    買該屋，並先行支付價金60萬元予被上訴人。被上訴人顯係
    施以詐術並使伊陷於錯誤而簽立系爭買賣契約，致伊以為多
    支出之金錢為夾層每坪造價成本5萬元之施工費用 ，而多支
    出每坪高達當地房價成本近50萬元之費用，於交易上之價值
    顯屬差距過大，伊意思表示亦有錯誤 ，為此伊已2次委請律
    師表明撤銷系爭買賣契約，請求返還已付價金及回復原狀之
    旨，然被上訴人均置之不理，爰依民法第92條、第88條、第
    113條、第114條規定提起本訴。爰聲明：(一)被上訴人應給付
    上訴人60萬元，及自起訴狀繕本送達翌日起至清償日止，按
    年息5%計算之利息。(二)願供擔保，請准宣告假執行。
二、被上訴人則以：上訴人向伊購買系爭房地之前，即多次前來
    看屋，並審閱過土地、建物所有權狀及土地、建物登記謄本
    ，此外，代辦理簽約事宜之代書亦係上訴人所覓，上訴人考
    量周全後才與伊簽訂系爭買賣契約，伊及王昱文從未對上訴
    人施用詐術，上訴人主張伊施用詐術或以其有錯誤等，係反
    悔不買之藉詞，況本件房地買賣價金非小，上訴人及其親友
    又曾至現場看屋多次，簽約之前並詳加審閱所有權狀及登記
    謄本，最後才決定簽約，因此上訴人簽訂系爭買賣契約過程
    中並無受詐欺之情事，亦無錯誤可言，自不得撤銷系爭買賣
    契約。又系爭房地坐落於台北市○○○路○段 ，屬台北市精
    華地區，伊因上訴人違約且要求代書留置土地建物所有權狀
    ，導致系爭房地至今無法處理，伊需繳納高額的銀行貸款利
    息，損失甚鉅，則伊沒收該60萬元，亦屬合理等語，資為抗
    辯。
三、原審駁回上訴人之訴及其假執行之聲請，上訴人不服，提起
    上訴，並於本院聲明：(一)原判決廢棄。(二)被上訴人應給付上
    訴人60萬元，及自起訴狀繕本送達翌日起至清償日止，按年
    息5%計算之利息。(三)願供擔保，請准宣告假執行。被上訴人
    則聲明：上訴駁回。
四、兩造不爭執之事實：
  (一)被上訴人委由訴外人王昱文代理其處理系爭房地出售之事，
    並由王昱文向上訴人及其親友陳盈惠、陳茂彬、陳麗玲說明
    房屋現況。
  (二)上訴人於95年4月15日與被上訴人簽訂系爭買賣契約，以880
    萬元向被上訴人購買系爭房地（即座落台北市○○區○○段
    4小段141、141-1、140-7地號土地，權利範圍各10000分之3
    8，暨其上建號1566、門牌號碼台北市信義區○○○路○段36
    3號2樓之1房屋，權利範圍全部，及共用部分1882建號 ，權
    利範圍100000之101、共用部分1883建號 ，權利範圍100000
    之483），上訴人除於簽約前給付現金3萬元作為訂金外，並
    於簽約當日交付票面金額分別為27萬元及30萬元之支票2紙
    予被上訴人，作為第1期簽約款及第2期備證款。
  (三)上訴人於95年4月21日委請律師發函撤銷被詐欺買受系爭房
    地之意思表示，被上訴人則於95年5月1日委請律師發函催告
    上訴人於3日內履行契約義務，並於95年7月21日以原審答辯
    (二)狀之送達作為解除系爭買賣契約之意思表示。
五、本件上訴人主張：伊係受詐欺或意思表示錯誤而與被上訴人
    簽訂系爭買賣契約，為此依民法第92條、第88條 、第113條
    、第114條規定 ，撤銷系爭買賣契約，請求被上訴人返還已
    支付之60萬元，然此為被上訴人所否認，並以上開情詞置辯
    。是本件兩造爭執之事項在於：(一)上訴人得否以受詐欺為由
    撤銷系爭買賣契約？(二)上訴人得否以意思表示錯誤為由撤銷
    系爭買賣契約？茲分述如下：
(一)、上訴人得否以受詐欺為由撤銷系爭買賣契約？
(1)、按因被詐欺或被脅迫而為意思表示者，表意人得撤銷其意思
    表示。但詐欺係由第三人所為者，以相對人明知其事實或可
    得而知者為限，始得撤銷之。民法第92條第1項定有明文。
    又所謂詐欺，係欲相對人陷於錯誤，故意示以不實之事，令
    其因錯誤而為意思之表示而言（最高法院56年台上字第3380
    號判例意旨參照）。
(2)、經查，本件證人陳盈惠雖證稱：王昱文先帶我去看另一間已
    做好夾層，其現住的房子，王旻文說系爭房屋雖是空屋，但
    只要花7萬元把夾層做起來 ，就可以跟那間一模一樣，等於
    是買一層多送一層云云（原審卷第71-72頁） ，然一同前往
    看屋之證人陳茂彬證稱：「當時房子是空的，有一小塊夾層
    ，王旻文說只要花7萬元作過去空間就很大」 、「王旻文當
    時沒有告知夾層不算錢，她在夾層部分什麼都沒多說」、「
    她沒有針對夾層多作說明，只有帶我們去看她住的那戶，跟
    我們說做起來就是這個樣子」等語（原審卷第72-73頁），
    足見被上訴人之售屋代理人王昱文並未施用詐術告知夾層不
    算入總坪數價金內，上訴人主張被上訴人之履行輔助人施用
    詐術，委無足採。
(3)、再者，本件證人陳盈惠、陳茂彬亦證稱：「王昱文有告知系
    爭房屋大概19坪」等語（原審卷第72頁背面），而系爭房屋
    經換算後第一層為7.69坪、夾層為5.16坪、陽台為0.46坪、
    公共設施為6.52坪，共19.83坪，此有建物謄本在卷可稽（
    原審卷第81頁），王昱文所告知之坪數並無不實 ，而第1層
    面積7.69坪與19坪相距甚遠，一般人應可輕易分辨，上訴人
    及其親友陳學良、陳麗玲及證人陳盈惠、陳茂彬等人既到現
    場看過房屋，豈有將第1層面積誤認為總坪數19坪之可能？
    是上訴人主張王昱文有故意隱匿不告知夾層計入坪數等情，
    以受詐欺為由，撤銷系爭買賣契約云云，即屬無據。
(二)、上訴人得否以意思表示錯誤為由撤銷系爭買賣契約？
(1)、按「意思表示之內容有錯誤，或表意人若知其事情即不為意
    思表示者，表意人得將其意思表示撤銷之」，固為民法第88
    條第1項前段所明定 ，惟同條後段亦規定：「但以其錯誤或
    不知事情，非由表意人自己之過失者為限」。換言之，不論
    係意思表示內容有錯誤，或表意人若知其事情即不為意思表
    示者，其應係非由表意人自己之過失所致者，始得撤銷。
(2)、經查，證人陳盈惠證稱：「我去領訂金時王旻文有給我看土
    地權狀及建物謄本，不過是陳茂彬看的，因為我看不懂」等
    語（原審卷第71頁背面），證人陳麗玲亦證稱：「簽約前我
    沒有看過權狀，我交給我弟弟看，我弟弟看到所有權人寫乙
    ○○，才拿來告訴我」等語（原審卷第101頁） ，足見王昱
    文於簽約前有出示權狀予上訴人及與上訴人一同前往看屋之
    人閱覽，而系爭房地之建物謄本上記載：「層次：二層，25
    .42平方公尺，三層：17.05平方公尺」，亦有該謄本可稽，
    上訴人對於夾層計入總坪數內計價一事，自可透過閱覽謄本
    得知。參以證人即代書方惠琴亦證稱：「簽約前有調閱系爭
    房地之登記謄本，以了解坪數、抵押貸款情形，且有將登記
    謄本傳真給買方看，於簽約前有打電話告訴陳盈惠系爭房地
    之2樓、3樓、公設、陽台換算後面積各為多少坪」、「簽約
    當天有確定買賣總金額、坪數、付款條件，坪數都是用謄本
    跟他們講的，我有對謄本及權狀，謄本及權狀都是用平方公
    尺，我會換算成坪告訴他們」、「… 我確定有跟他們講2樓
    、3樓面積多少」等語 （原審卷第74頁）。證人方惠琴與兩
    造並無利害關係，且其在此之前亦承辦過與系爭房屋相類似
    之案子，亦據其證述在卷（原審卷第74頁背面），是其辦理
    此類型房屋之買賣，應有相當經驗，其於簽約過程已盡告知
    之義務等情，應係屬實而可採信。本件被上訴人之代理人既
    於簽約前出示權狀予上訴人，上訴人委任之代書方惠琴亦於
    簽約前及簽約時告知系爭房屋權狀上兩層樓板之登記面積各
    為多少，縱上訴人誤認夾層不計入總坪數內而簽訂系爭買賣
    契約，亦係因自己過失導致意思表示錯誤，揆諸上開說明，
    自不得以此主張撤銷系爭買賣契約，是上訴人此部分之主張
    ，亦屬無據。
(三)、本件上訴人係依民法第92條、第88條、第113條、第114條規
    定，主張撤銷系爭買賣契約並請求返還已支付價金60萬元，
    為無理由，已如前述。至於被上訴人沒收該價金充作違約金
    ，是否有過高之情，核屬另外問題，與上訴人之請求無涉，
    自無須就違約金有無過高之情為論述之必要，附此敘明。
六、綜上所述，上訴人以受詐欺或意思表示錯誤為由，撤銷系爭
    買賣契約，應屬無據；從而，上訴人依民法第113條、第114
    條之規定，請求被上訴人返還價款60萬元，及自起訴狀繕本
    送達翌日起至清償日止，按年息5﹪計算之利息 ，即無理由
    。原審為上訴人敗訴之判決，並駁回其假執行之聲請，經核
    於法並無不合，上訴意旨指摘原判決不當，求予廢棄改判，
    為無理由，應予駁回。
七、本件為判決之基礎已臻明確，兩造其餘之陳述及所提其他證
    據，經本院斟酌後，認為均與判決之結果無影響，自無庸逐
    一論述之必要；又上訴人聲請傳訊證人王旻文、陳麗玲到場
    作證，然上訴人未陳明此與待證事實有何關連，況證人陳麗
    玲已於原審到場證述甚詳，是上訴人聲請傳證上開證人，核
    無必要，均併此敘明。
八、據上論結，本件上訴為無理由，依民事訴訟法第449條第1項
    、第78條，判決如主文。
中　　華　　民　　國　　96　　年　　6 　　月　　26　　日
                    民事第十五庭
                        審判長法  官  林恩山
                              法  官  陳駿璧
                              法  官  黃國永
正本係照原本作成。
不得上訴。
中　　華　　民　　國　　96　　年　　6 　　月　　26　　日
　　　　　　　　　　　　　　　書記官  葉國乾
